台灣高等法院民事判決　九十一年度再易字第四八號
　　　再　審原告　丙○○
　　　再　審被告　甲　○
　　　　　　　　　乙○○
右當事人間請求清償債務事件，再審原告對於中華民國九十年十二月二十六日臺灣臺
北地方法院九十年度訴字第六三八一號及中華民國九十一年四月二十三日本院九十一
年度上易字第九四號確定判決提起再審，本院判決如左：
　　　主　　　文
再審之訴駁回。
再審訴訟費用由再審原告負擔。
      事實及理由
一、再審原告主張：臺灣臺北地方法院九十年度訴字第六三八一號及本院九十一年度
    上易字第九四號確定判決，未依民法第二百七十一條之規定斟酌再審被告之請求
    為可分之債，故未區分再審原告各應給付再審被告二人若干款項；又第一審法院
    未定有準備程序期日，直接通知言詞辯論期日，再審原告於期日當天上午突因月
    經異常，下腹痛，疑似肌腺瘤之病情，前往就醫，係屬民事訴訟法第三百八十六
    條第二款規定之不可避之事故，致不能到場，猶於期日下午託人致送答辯狀到院
    ，期待第二次開庭期日，第一審法院於第一次辯論期日不為上開之審酌，逕准一
    造辯論而為判決，並違反法院二週宣判之慣例，急切於期日當天下午判決，致使
    再審原告無補救之機會，第二審法院未行闡明義務，遽依第一審所為瑕疵判決，
    引用民事訴訟法第二百八十條第一項規定，視同自認，予再審原告不利判決；再
    者，再審被告所稱借貸，雖據提出存證信函為證，惟並無借貸始期、終期，尤無
    支付利息之約定，有違常情，再審被告未舉證證明兩造間有借貸關係，違反民事
    訴訟法第二百七十七條之規定，原確定判決未斟酌上開存證信函關於借貸之始期
    、終期、有無約定利息等情，況兩造互不相識，無契約成立之要約與承諾，又無
    抵押權之設定，再審被告豈敢借鉅款予再審原告，故無成立借貸之可能，原確定
    判決有違民法第一百五十三條之規定，爰依民事訴訟法第四百九十六條第一項第
    一款、第四百九十七條之規定，提起本件再審之訴等情。並聲明：(一)臺灣臺北地
    方法院九十年度訴字第六三八一號與本院九十一年度上易字第九四號確定判決均
    廢棄。(二)前項廢棄部分，再審被告在前程序第一審之訴及其假執行之聲請均駁回
    。
二、再審被告則以：再審原告雖主張原審判決有民事訴訟法第四百九十七條所指足以
    影響於判決之重要證物漏未斟酌情況，惟再審原告並未說明原確定判決對於何項
    證據漏未斟酌，不符提起再審之訴要件。又以發見未經斟酌或得使用之證物為由
    聲請再審者，必需如經斟酌該證物可受較有利益之裁判為限，本案縱原審區分再
    審原告應各給付再審被告二人各若干款項，惟再審原告應給付再審被告之總額仍
    為新台幣（下同）六十萬元，再審原告並不能獲得較有利益之判決，再審原告依
    此聲請再審，為無理由。再審原告於第一審開庭當日，縱因下腹痛前往就醫，致
    不能出庭，惟並無不能委任訴訟代理人到場情況，即與民事訴訟法第三百八十六
    條第二款所謂因不可避之事故而不能到場之情形不符，第一審法院因而為一造辯
    論判決，於法即無不合，況再審原告嗣就該一審判決提起上訴，於第二審訴訟進
    行中，再審原告已親自出庭參與準備程序及言詞辯論程序，並聲請法院調查證據
    及傳訊證人劉金燕及洪暹二人，第二審法院已依再審原告之聲請，詳盡調查證據
    之能事，並無再審原告所指危害其基本權益之情事，再審原告主張一審程序有瑕
    疵，據以聲請再審，亦無理由等語，資為抗辯。並聲明：駁回再審原告之訴。
三、兩造不爭之事實：再審被告主張其於民國（下同）九十年五月九日匯款六十萬元
    予再審原告等情，並提出匯款收據聯乙紙為證（見原審卷第八頁），復為再審原
    告所不爭執。
四、再審原告主張：前程序第一審及本院原確定判決未審酌本件之請求及所提出之陽
    信銀行蘆洲分行匯款等為可分之債，亦為可分債權，應有前開可分債權之對外、
    對內效力之適用，前程序第一審判決：「再審原告應給付再審被告等二人新台幣
    （下同）六十萬元及遲延利息」等語，原審續予維持，判決未區分再審原告應各
    給付再審被告二人若干款項，致前程序第一審及原審判決有違民法第二百七十一
    條可分之債之規定，及前開可分債權之對外、對內效力之規定，再審被告無以請
    求，再審原告無從據以給付，自屬民事訴訟法第四百九十六條第一項第一款所定
    適用法規顯有錯誤之範圍，亦構成同法第四百九十七條足影響於判決之重要證物
    漏未斟酌，自應許對之提起再審之訴云云。按「民事訴訟法第四百九十六條第一
    項第一款所謂適用法規顯有錯誤，係指確定判決就事實審法院所確定之事實適用
    法規顯有錯誤而言。其適用法規顯有錯誤之內容，應包括確定判決顯有消極的不
    適用法規及積極的適用不當兩種情形在內，至事實審法院認定事實錯誤，調查證
    據欠周或判決不備理由，雖得於判決確定前據為提起上訴之理由，究與適用法規
    顯有錯誤有別，當事人不得據以提起再審之訴」，最高法院八十年年度台再字第
    六四號判決可供參考（同院六十三年度台上字第八八○號判決、七十一年度台再
    字第二○九號判決、七十二年度台再字第一二五號判決、七十八年度台再字第五
    一號判決、七十八年度台再字第一三一號判決亦採相同見解）。又「依第四百六
    十六條不得上訴於第三審法院之事件，除前條規定外，其經第二審確定之判決，
    如就足影響於判決之重要證物，漏未斟酌者，亦得提起再審之訴」，民事訴訟法
    四百九十七條定有明文。台灣台北地方法院九十年度訴字第六三八一號民事判決
    主文：「被告（即再審原告）應給付原告（即再審被告）新台幣陸拾萬元及自民
    國九十年十二月七日起至清償日止，按週年利率百分之五計算之利息」，依判決
    形式觀之，即知係可分之債，再審原告僅給付再審被告各三十萬元及遲延利息即
    可，再審原告對於主文之認知，尚有誤會。台灣台北地方法院判決及本院原確定
    判決所認定之「事實」，並無「適用」法規顯有錯誤之情形；且本部分因無「證
    物」問題，亦與漏未斟酌「足影響於判決之重要證物」無關，故再審原告前開主
    張，為無理由。
五、再審原告又主張：按當事人之不到場，可認為係因天災或其他不可避之事故者，
    法院應以裁定駁回第三百八十五條聲請，並延展辯論期日，民事訴訟法第三百八
    十六條第二款定有明文。本件前程序第一審法院未定有準備程序期日，直接通知
    言詞辯論期日，再審原告於期日當天上午適因有困生病不可避之事故，致不能到
    場，猶於期日下午託人致送答辯狀到院，前程序第一審法院於第一次辯論期日不
    為上開之審酌，逕准一造辯論而為判決，並於期日當天判決，致使再審原告無補
    救之機會，本院原確定判決就再審原告生病之事實（有診斷證明書可證）未予調
    查審認，亦構成同法第四百九十七條足影響於判決之重要證物漏未斟酌云云。按
    「當事人因患病不能於言詞辯論期日到場者，如無可認為有不能委任訴訟代理人
    到場之情形，即非民事訴訟法第三百八十六條第二款所謂因不可避之事故而不到
    場」，最高法院二十八年上字第一五七四號判例可供參考。再審原告提出之診斷
    證明書記載：「月經異常，下腹痛，疑似肌腺瘤」，有診斷證明書可稽（請見本
    審卷第四一頁），依其病情仍可委任訴訟代理人到場，故該證物並非「足影響於
    判決之重要證物」，再審原告之主張，為無理由。
六、再審原告又以：（一）、本件所稱借貸，並無借貸始期、終期，尤無約定利息之
    支付，有違常情，再審被告未舉證證明其借貸關係，有違民事訴訟法第二百七十
    七條規定，上開存證信函未予審查其借貸始期、終期，有無約定利息，亦構成同
    法第四百九十七條足影響於判決之重要證物漏未斟酌，自屬得提起再審；（二）
    、兩造互不認識，無契約成立之要約及承諾，又無抵押權之設定，再審被告豈敢
    出借鉅款予再審原告，故無成立借貸之可能，有違民法第一百五十三條規定，自
    得提起再審；（三）、退一步言，法院未盡闡明義務，則不得使該逾時提出發生
    失權效果，因法院駁回當事人提出攻擊防禦方法，將會對其實體法上權利義務或
    其他利益存否之判斷造成重大影響，而可否提出即該當於失權要件或施加失權制
    裁與否，又委諸法院之裁量判定，且判定所需基礎資料係由法院依職權探知，故
    為防免失權之裁判對於逾時提出之當事人造成突襲，法院應讓其有就應否負逾時
    提出之行為責任一事，陳述意見之機會。本件法院均欠缺予再審原告陳述意見之
    機會；（四）、前審程序第二審法院雖不採再審原告所主張之買賣關係，惟再審
    被告所主張借貸關係，既經再審原告，依民事訴訟法第二百七十七條規定，亦應
    就其所主張借貸關係之有無負有舉證之責任，前審程序第二審法院捨同法第二百
    七十七條規定，雖不採再審原告所主張之買賣關係，但亦無從即「推定」再審被
    告所主張借貸關係成立，原判決有違同法第二百七十七條規定；（五）、再審原
    告九十年五月九日未在台北市、縣地區，無從向素未謀面之再審被告等二人為共
    同借款六十萬元之意思表示云云。按對第一、二審確定判決提起再審之訴，應以
    有民事訴訟法第四百九十六條第一項所列各款情形之一者為限。此等事由，即為
    同條第五百零一條第一項第四款之再審理由，必須於訴狀中表明之，其必備之程
    式，始無欠缺，否則其訴即屬不合法；法院毋庸裁定命其補正，逕行駁回之。茲
    所謂表明再審理由，必須敘明確定判決有何合於法定再審事由之具體情事而言。
    倘僅泛言有何條款之再審事由，而無具體情形者，仍難謂已合法表明再審理由。
    （最高法院六十一年度台再字第一三七號，同院七十年度台再字第三五號判例參
    照）。本件再審原告提起再審之訴，本部分僅泛言：台灣台北地方法院判決及本
    院原確定判決，有違民法第一百五十三條規定、民事訴訟法第二百七十七條規定
    、及法院未盡闡明義務等語，並未具體表明任何法定再審理由。揆諸首揭說明，
    顯難認其再審之訴為合法。
七、綜上所述，再審原告提起再審，部分為不合法；部分為無理由，應予駁回。
八、依民事訴訟法第七十八條判決如主文。
中　　　華　　　民　　　國　　九十一　　年　　　八　　　月　  　九  　　日
                                民事第十二庭
                                    審判長法  官　林  丁  寶
                                    　　　法  官　林  博  享
                                    　　　法  官　林  恩  山
右正本係照原本作成。
不得上訴。
中　　　華　　　民　　　國　　九十一　　年　　　八　　　月　  　十二　　日
  　　　　　　　　　　　　　　　　　　　　書記官  周  淑  靜
